【裁判字號】    95,台上,948
【裁判日期】    950510
【裁判案由】    分割共有物
【裁判全文】
最高法院民事判決              九十五年度台上字第九四八號
    上  訴  人  甲 ○ ○
    訴訟代理人  張 慶 宗律師
    上  訴  人  乙 ○ ○兼.
                丙 ○ ○同.
                          4樓.
                丁 ○ ○同.
                          號5.
                戊 ○ ○同.
                          24.
                Ｑ ○ ○原.
                          人）.
                          25.
                己 ○ ○兼.
                          15.
                庚 ○ ○同.
                辛 ○ ○同.
    上 列三 人
    法定代理人  Ｘ ○ ○
    上  訴  人  壬 ○ ○
                          巷6.
                寅 ○ ○
                          20.
                癸 ○ ○
                子 ○ ○
                          號
                黃 賴 豊
                丑○○○
                卯 ○ ○
                辰 ○ ○
                申 ○ ○
                巳○○○
                未 ○ ○
                午 ○ ○
                卯○○絨
                          36.
                酉 ○ ○
                亥 ○ ○
                天 ○ ○
                地 ○ ○
                戌 ○ ○
                宇 ○ ○
                宙 ○ ○
                          23.
                Ａ○○○
                Ｄ ○ ○
                Ｊ ○ ○
                          號
                Ｍ ○ ○
                玄 ○ ○
                Ｂ ○ ○
                Ｃ ○ ○
                Ｆ○○○
                Ｋ ○ ○
                Ｌ ○ ○
                Ｎ ○ ○
                Ｏ ○ ○
                Ｐ ○ ○
                黃○○○
                Ｅ○○○
                Ｇ ○ ○
                Ｈ ○ ○
                          2樓.
                Ｉ ○ ○
                Ｒ ○ ○許.
                          12.
                Ｓ ○ ○同.
                Ｕ ○ ○同.
                Ｔ ○ ○.
                Ｖ ○ ○同.
    被 上訴 人  Ｗ ○ ○
                          84.
上列當事人間請求分割共有物事件，上訴人對於中華民國九十四
年二月十六日台灣高等法院台中分院第二審判決（九十三年度重
上字第四二號），提起上訴，本院判決如下：
    主  文
原判決關於分割兩造共有坐落彰化縣大村鄉○○段第八０地號土
地及該訴訟費用部分廢棄，發回台灣高等法院台中分院。
    理  由
本件為分割共有物之訴，其訴訟標的對於共同訴訟之各人必須合
一確定，故上訴人甲○○提起第三審上訴，依民事訴訟法第五十
六條第一款規定，其效力及於未提起上訴之共同訴訟人乙○○、
丙○○、丁○○、戊○○、己○○、庚○○、辛○○、壬○○、
癸○○、子○○、黃賴豊、丑○○○、寅○○、卯○○、辰○○
、巳○○○、卯○○絨、午○○、未○○、申○○、酉○○、戌
○○、亥○○、天○○、地○○、宇○○、宙○○、玄○○、黃
○○○、Ａ○○○、Ｂ○○、Ｃ○○、Ｄ○○、Ｅ○○○、Ｆ○
○○、Ｇ○○、Ｈ○○、Ｉ○○、Ｊ○○、Ｋ○○、Ｌ○○、Ｍ
○○、Ｎ○○、Ｏ○○、Ｐ○○、Ｑ○○、Ｒ○○、Ｓ○○、Ｔ
○○、Ｕ○○、Ｖ○○，爰併列之為上訴人，合先敘明。次查被
上訴人主張：坐落彰化縣大村鄉○○段第八０地號土地面積七０
二九點九九平方公尺為兩造所共有，該土地依其使用目的並無不
能分割之情形，兩造亦未訂有不分割之契約，惟就分割方法不能
達成協議等情，求為裁判分割之判決（未繫屬本院者，不予贅敘
）。
上訴人宙○○、玄○○、己○○、庚○○、辛○○則以：請按原
判決附圖一或三所示之方案分割等語。上訴人戊○○、Ｑ○○則
以：同意分割等語。上訴人甲○○亦以：如依原判決附圖一所示
方案分割，將使伊分得之土地負擔私設道路之不利益，應採原判
決附圖三所示方案分割等語，資為抗辯。
原審將第一審所為分割方法予以廢棄改判，係以：系爭土地為被
上訴人、上訴人宙○○等人及已故賴洽等人所共有，其各自應有
部分及繼承情形，如原判決附表所示，有土地登記謄本、戶籍謄
本及繼承系統表在卷可稽。兩造並無不分割之約定，亦無因物之
使用目的不能分割之情形，且不能以協議方式分割，被上訴人訴
請裁判分割，尚無不合。系爭土地屬特定農業區農牧用地，呈不
規則形狀，依應有部分之比例，主要之共有人僅上訴人甲○○、
宙○○及被上訴人等三人，上訴人甲○○於系爭土地上闢有南北
向之道路，該道路並連接同地段第八八、八九地號土地通往中興
街，其位置在原判決附圖一及附圖三所示分割方案甲○○分得部
分。按定共有物之分割方法，固可由法院自由裁量，但必須留適
當道路，以供通行。如原判決附圖三所示分割方案，被上訴人分
得之土地將成為無路可通之袋地。如原判決附圖一所示分割方案
，被上訴人分得之土地可經由上開甲○○開闢之道路通往中興街
，有現況圖及各該方案圖可稽。審酌上情及系爭土地之使用現狀
、經濟效用、共有人之意願、最大利益之均衡等情，認依原判決
附圖一所示方案予以分割為適當等詞，為其判斷之基礎。
按法院裁判分割共有物，除應斟酌各共有人之利害關係，及共有
物之性質外，尚應斟酌共有物之價值，倘共有人中有不能按其應
有部分受分配，或所受分配之不動產，其價值不相當時，法院非
不得命以金錢補償之。原審所採之分割方案，在甲○○分得之土
地上設有道路，其他共有人分得之土地則無道路，甲○○分得之
土地作為道路部分，其價值顯低於其他共有人分得之土地。原審
既未注意及此，按各共有人應有部分為分配，而未命以金錢予以
補償，自有未合。上訴論旨，指摘此部分原判決違背法令，求予
廢棄，非無理由。未查上訴人戊○○係已故賴玉真之夫，上訴人
Ｑ○○係賴玉真之子，而賴玉真之母似為游寶珠而非賴游雪（見
第一審卷第二宗一０頁戶籍謄本及原審卷第二宗一九七頁繼承系
統表），戊○○及Ｑ○○是否為賴游雪之繼承人而得承受其訴訟
，案經發回，應併予查明，以利判斷。
據上論結，本件上訴為有理由。依民事訴訟法第四百七十七條第
一項、第四百七十八條第二項，判決如主文。
中    華    民    國  九十五  年    五    月    十    日
                      最高法院民事第一庭
                          審判長法官  林  奇  福
                                法官  陳  國  禎
                                法官  陳  碧  玉
                                法官  王  仁  貴
                                法官  劉  靜  嫻
      本件正本證明與原本無異
                                      書  記  官
中    華    民    國  九十五  年    五    月   十九   日
                                                      Ｙ


司法院資訊處製作；財團法人民間司法改革基金會備份。
